【裁判字號】    98,再易,1
【裁判日期】    990323
【裁判案由】    排除侵害
【裁判全文】
臺灣士林地方法院民事判決               98年度再易字第1號
再審原告    乙○○
再審被告    甲○○
上列當事人間請求損害賠償事件，再審原告對於中華民國98年1
月8 日本院97年度簡上字第164 號確定判決提起再審之訴，本院
於99年3 月9 日言詞辯論終結，判決如下：
    主    文
再審之訴駁回。
再審訴訟費用由再審原告負擔。
    事    實
壹、程序方面：
    本件再審原告係於98年1 月19日收受原確定判決，有附於原
    確定判決案卷之本院送達證書可稽。再審原告於98年2 月16
    日提起本件再審之訴，有本院收狀戳章為憑，未逾民事訴訟
    法第500 條第1 項所規定30日之不變期間，自屬合法，合先
    敘明。
貳、實體方面：
一、再審原告主張：
（一）兩造於81年6 月25日簽訂共有土地所有權分割移轉協議書
      （下稱系爭協議書），其第5 條第1 項約定：「新安段3
      小段550-1 地號（位置在協議書第7 頁附圖地號內以淺藍
      色塗畫位置，下稱系爭土地），乙組（即再審原告）土地
      所有人應於82年2 月底前完成負責出資闢建含原有保甲路
      4 公尺寬之路面包括水電、路燈管線遷移申請。甲組（即
      再審被告）土地所有人應配合砌造駁崁，550 地號同意放
      置闢路之土方。」，及同條第2 項約定：「甲組土地沿10
      6 巷邊同意雙方共同出資埋設5 吋污水排水管銜接家庭廢
      水排入大水溝。」。兩造既係要提供系爭土地開闢道路，
      供公眾通行使用，自不得請求分割。惟原確定判決以系爭
      土地為分別共有物，並認定其上有分管契約存在，容許兩
      造任一方將來均得請求分割占有系爭土地，而將供公眾通
      行之道路，占為己有，即與增進公共利益之原則不符，違
      反民法第148 條之規定，應有民事訴訟法第496 條第1 項
      第1 款適用法規顯有錯誤之情。
（二）再審原告於91年間發現，再審原告依約出資闢建該臺北市
      ○○○道3 段106 巷11號門前往下行，長度20公尺、寬度
      4 公尺之路面（下稱系爭道路），及雙方共同出資在沿系
      爭道路邊緣埋設5 吋塑膠污水管完成後，再審被告即應配
      合砌造駁崁。詎再審被告占用雙方約定原闢建4 公尺寬之
      路面，長達20公尺、寬達0.3 公尺作為砌造私有土地駁崁
      用地，將雙方約定闢建4 公尺寬之路面縮成3.7 公尺寬，
      並以水泥牆及石頭崁壓住埋設在路邊5 吋塑膠污水管上，
      於颱風或大雨來時，即有被壓毀之虞。以該埋設在4 公尺
      路邊之5 吋塑膠污水管為證，足以證明當時闢建含原有保
      甲道路之系爭道路路面確實有4公 尺寬，再審被告連同該
      塑膠管填壓做為私有土地之駁崁用地，並以違約私自占用
      4 公尺內之路面一事為真實。惟原確定判決漏為斟酌，自
      有民事訴訟法第497 條、第496 條第1 項第10款之情形。
（三）原確定判決以臺北市士林地政事務所97年7 月15日之複丈
      成果圖測量結果，認該系爭道路路面寬度為底部由3.74至
      4.65 公 尺不等，而腰部則由3.8 至4.3 公尺不等，多數
      位置寬度均超過3.9 公尺，甚至達4 公尺以上，僅有2 處
      低於3.8 公尺。惟事實上於系爭土地僅有20公尺長，且該
      道路路口寬、路尾窄，而系爭土地屬路尾路段，底部路面
      寬度全部不足4 公尺，原確定判決對此事實則未予詳查，
      因認有民事訴訟法第497 、第496 條第1 項第10款影響於
      判決之重要證物，漏未斟酌或為虛偽陳述之情。
（四）再者，原確定判決未斟酌再審原告提出之現場照片，且不
      採信再審原告未察覺路面寬度未達4 公尺之事實，逕認再
      審原告同意再審被告減縮路面，有民事訴訟法第497 條、
      第496 條第1 項第10款影響於判決之重要證物，漏未斟酌
      或為虛偽陳述之情。
（五）況原確定判決未斟酌系爭道路為上坡彎道，且因路面兩側
      遭高聳之駁坎及圍牆包夾，造成視線不良，人車相遇將無
      處閃躲等情，即率爾認定對於人車安全並無威脅及對用路
      人亦無造成不利。又原確定判決無視系爭道路路面寬度不
      足，將嚴重減損再審原告所有之土地價值，置再審原告之
      利益於不顧，而有民事訴訟法第497 條、第496 條第1 項
      第10款影響於判決之重要證物，漏未斟酌或為虛偽陳述之
      情。
（六）並聲明：(一)本院97年度簡字第4 號、97年度簡上字第164
      號確定判決均廢棄；(二)再審被告應於判決確定起2 個月內
      ，應自動拆除占用逾兩造依81年6 月25日所簽訂系爭協議
      書第5 條第1 項約定之範圍，以返還系爭道路路面含原有
      保甲路4 公尺寬，以確保雙方通行無阻。
二、再審被告則以：系爭550-1 地號土地為兩造所分別共有，並
    非公同共有，再審被告本有權使用該土地，並無侵害再審原
    告權利之情。再者，系爭協議書第6 條第3 項約定：除新安
    段三小段538 地號、華岡段四小段37 8地號分界線尚未確定
    外，全部地界業經地政人員會同雙方確認埋樁如附圖，將來
    複丈若發生誤差，雙方同意不再更動地界及產權，以確保雙
    方安心永久使用房地等語，顯見兩造於協議分割系爭550-1
    地號土地之際，對於土地之使用已有分管合意，是再審原告
    企圖變更使用之地界，顯與系爭協議書之約定相悖。另依臺
    北市士林地政事務所測量結果，門牌號碼臺北市士林區○○
    ○道○ 段106 巷11號前之道路圍牆、邊線與駁崁間距離，按
    底部及腰部分點測量，路面寬度底部由3.74至4.65公尺不等
    ，腰部由3.85公尺至4.30公尺不等，其平均寬度為4.16公尺
    ，並無再審原告所稱再審被告占用4 公尺寬之路面長達20餘
    公尺、寬達0.3 公尺，將路面寬度縮減為3.7 公尺之情形。
    況兩造共同出資埋設之5 吋水管，係由再審原告先清出4 公
    尺之道路路面，再由再審被告於其所清理之範圍內施作駁崁
    ，且再審被告施工當時，再審原告均在現場而未為反對之意
    思表示，縱道路寬度有些許誤差，亦為再審原告清理道路不
    慎所致。此外，縱有部分之道路寬度未達4 公尺，惟對於人
    車之往來通行並無重大影響，亦無任何不利益於再審原告，
    從而，再審原告一再無端興訟，實已悖離兩造提供土地供公
    眾使用通行之目的，而有權利濫用之虞等語置辯。並聲明：
    再審原告之訴駁回。
三、按民事訴訟法第496 條第1 項第1 款規定所謂適用法規顯有
    錯誤，係指確定判決所適用之法規顯然不合於法律規定，或
    與司法院現尚有效及大法官會議之解釋，或本院現尚有效之
    判例顯有違反，或消極的不適用法規顯然影響裁判者而言，
    並不包括判決理由矛盾、理由不備、取捨證據失當、調查證
    據欠週、漏未斟酌證據、認定事實錯誤及在學說上諸說併存
    致發生法律上見解歧異等情形在內。有最高法院63年臺上字
    第880 號判例、60年度臺再字第170 號判例、司法院大法官
    會議釋字第177 號解釋可資參照。本件再審原告主張原確定
    判決認系爭土地為分別共有物，且兩造間訂有分管契約，惟
    未審酌兩造之原意係提供系爭土地，供公眾永久通行之用，
    事涉公益，故兩造任一方均不得請求分割占有系爭土地，系
    爭土地應屬公同共有物。惟原確定判決竟認兩造有分管契約
    存在，並允許再審被告將公眾通行之道路，據為己有，顯然
    有適用法規錯誤，亦違反公共利益云云。經查：原確定判決
    對於系爭土地為兩造所分別共有，其應有部分各為1/2 ，有
    土地登記謄本（詳原一審卷第17頁）為憑，且系爭協議書性
    質上屬兩造約定分管之契約，方認定再審被告並非無權占有
    ，故認再審原告依民法第767 條規定請求排除侵害，即屬無
    據。且系爭土地既屬兩造分別共有，並非公同共有之物，則
    再審原告援引民法第827 條、第828 條規定據以主張，即有
    未合。另原確定判決以系爭道路由兩造提供為公眾使用通行
    多年無礙人車安全，而認本件再審被告並無違反公共利益，
    尚不生適用民法第148 條第1 項之問題，而駁回再審原告之
    訴，並無再審原告所指適用法規錯誤之情形，再審原告以原
    確定判決違反民法第148 條第1 項、第827 條、第828 條及
    公共利益云云，自不可採。
四、次按，證人、鑑定人、通譯、當事人或法定代理人經具結後
    ，就為判決基礎之證言、鑑定、通譯或有關事項為虛偽陳述
    ，且以宣告有罪之判決或處罰鍰之裁定已確定，或因證據不
    足以外之理由，而不能為有罪之確定判決或罰鍰之確定裁定
    者為限，始得以再審之訴對於確定終局判決聲明不服。民事
    訴訟法第496 條第1 項第10款、第2 項規定甚明。而查，原
    判決採信臺北市士林地政事務所之複丈成果圖，認定系爭道
    路非如再審原告所稱之僅寬3.7 公尺，應無不當。且再審原
    告所指前一之(二)、(三)、(四)、(五)之詞，均屬原確定判決事實認
    定，證據取捨及調查證據之問題，與上開法定再審理由不符
    。是再審原告主張原確定判決有上開再審事由，亦乏所據。
五、末按，依第466 條不得上訴於第三審法院之事件，其經第二
    審確定之判決，如就足影響於判決之重要證物，漏未斟酌者
    ，亦得提起再審之訴。民事訴訟法第497 條固有明文。惟所
    謂就足影響於判決之重要證物漏未斟酌，係指足以影響判決
    基礎之重要證物，雖在前訴訟程序業已提出，然未經確定判
    決加以斟酌，且以該證物足以動搖原確定判決基礎者為限。
    是若法院已於判決理由項下說明無調查之必要，或縱經斟酌
    亦不足影響判決基礎之意見，即與漏未斟酌有間，不得據為
    再審理由。再審原告主張原確定判決漏未斟酌伊提出之現場
    照片數幀，及正確之測量方法等足以影響判決結果之重要證
    據，顯已影響判決結果等語。惟查：
（一）再審原告所指漏未斟酌之現場照片數幀，原確定判決以該
      等照片上之標誌乃再審原告私下所為之測量結果並無證據
      能力，而詳載於理由中，顯見原確定判決並無漏未斟酌再
      審原告所指上開證據之情事，揆諸前揭規定及說明，亦難
      認原確定判決有何漏未斟酌足以影響於判決之重要證物之
      再審事由。
（二）況原確定判決認定再審原告對再審被告設置駁坎位置未曾
      作何反對之表示，因認兩造確有以當時現場實況道路及駁
      坎位置分管系爭土地之合意，是再審原告主張原確定判決
      未命再審被告舉證證明其同意減縮路面，係就足以影響於
      判決之重要證物，漏未斟酌等語，亦不足採。
（三）至於再審原告仍執前詞，認原確定判決未審酌系爭道路路
      面寬度不足4 公尺，將影響交通安全且減損再審原告所有
      之土地價值等云云，惟上揭事實認定與證據取捨，業經原
      確定判決詳載於理由中，再審原告復據以為再審事由，自
      屬無據。
六、綜上，再審原告主張原確定判決有民事訴訟法第496 條第1
    項第1 款、第10款及第497 條所定之再審事由，提起再審之
    訴，求予廢棄本院97年度簡字第4 號、97年度簡上字第164
    號確定判決；並請求再審被告應於判決確定起2 個月內，應
    自動拆除占用逾兩造依81年6 月25日所簽訂系爭協議書第5
    條第1 項約定之範圍，以返還系爭道路路面含原有保甲路4
    公尺寬，以確保雙方通行無阻，為無理由，應予駁回。至兩
    造其餘攻擊防禦方法，經本院悉予審酌後，認均無礙於本件
    之判斷，於茲不贅。
七、據上論結，依民事訴訟法第505 條、第436 條之1 第3 項、
    第449 條第1 項、第95條、第78條判決如主文。
中    華    民    國    99    年    3     月    23    日
                  民事第二庭  審判長法官  俞慧君
                              法      官  李瑜娟
                              法      官  陳梅欽
以上正本證明與原本無異。
本件判決不得上訴。
中    華    民    國    99    年    3     月    26    日
                              書  記  官  謝金宏

司法院資訊處製作；財團法人民間司法改革基金會備份。
